臺灣雲林地方法院刑事判決　　　　　　　　94年度訴字第92號
公　訴　人　臺灣雲林地方法院檢察署檢察官
被　　　告　乙○
　　　　　　　　　　國民
選任辯護人　林吉雄律師
上列被告因違反臺灣地區與大陸地區人民關係條例等案件，經檢
察官提起公訴（93年度偵字第2241號），本院判決如下：
    主      文
乙○共同違反不得使大陸地區人民非法進入臺灣地區之規定，處
有期徒刑拾月。
    事實及理由
壹、構成犯罪事實：
  一、乙○明知丙○○與大陸地區人民甲○○素不相識（丙○○
      與甲○○2 人之部分，均經本院另以94年度簡字第29號簡
      易判決分別判處有期徒刑8 月、3 月，各緩刑2 年確定）
      ，並無結婚之真意，竟與丙○○、甲○○、大陸地區人民
      林宗義（未據起訴）共同基於行使明知不實事項而使公務
      員登載不實公文書之概括犯意聯絡，於民國92年1 月間某
      日，以新臺幣（下同）約48,000元及代付大陸來回機票、
      食宿之代價，邀約丙○○至大陸地區福州辦理假結婚。甲
      ○○則給付人民幣38, 000 元給林宗義，而透過林宗義之
      介紹與丙○○辦理假結婚，以便進入臺灣地區工作賺取薪
      資。嗣於92年2 月28日先由丙○○與甲○○在福建省福州
      市民政局辦理公證結婚手續，而取得該市公證處核發之（
      2003）榕公證內民字第2560號結婚證明書，使甲○○取得
      形式上之配偶地位。再由乙○與丙○○持上開結婚證明書
      至臺灣地區財團法人海峽交流基金會（以下簡稱海基會）
      辦理認證，取得海基會核發之（92）核字第018508號證明
      書。於上開資料準備完整後，乙○及丙○○即於92年5 月
      5 日持上開結婚證明書、海基會證明書等資料，前往雲林
      縣土庫鎮戶政事務所，填具結婚登記申請書，辦理丙○○
      與甲○○之結婚登記，致使該管公務員將丙○○與甲○○
      結婚、甲○○為丙○○之配偶之不實事項，鍵入戶政管理
      電腦，而紀錄在公務上所掌之電磁記錄內，進而據以核發
      登載上開不實事項之戶口名簿、戶籍謄本予丙○○，足以
      生損害於戶政機關對於戶政管理之正確性。
  二、乙○並與丙○○、林宗義共同基於使大陸地區人民非法進
      入臺灣地區之犯意聯絡，及與丙○○、甲○○、林宗義共
      同承前行使明知不實事項而使公務員登載不實公文書之概
      括犯意，由丙○○以「團聚」名義，於92年5 月5 日填寫
      「大陸地區人民進入臺灣地區保證書」後，委託乙○持上
      開結婚證明書、海基會證明書、戶籍謄本及委託書前往內
      政部警政署入出境管理局（以下簡稱境管局），向境管局
      申請核准甲○○來臺灣團聚，致使該局承辦公務員誤將丙
      ○○與甲○○於「民國92年02月28日結婚」之不實事項登
      載於其職務上所掌之大陸地區人民進入臺灣地區旅行證申
      請書審核欄上，並記錄在公務上所掌之電磁記錄內，而據
      以核發甲○○之中華民國臺灣地區旅行證（旅行證許可證
      號為0000000000號），足以生損害於境管局對大陸地區人
      民入境管理之正確性，並使甲○○於92年7 月16日以探親
      名義搭機由桃園縣中正機場入境臺灣地區。
  三、甲○○入境臺灣地區後，乙○與丙○○、甲○○、林宗義
      承前行使使公務員登載不實文書之概括犯意，於92年7 月
      19日，由丙○○偕同甲○○持上開不實旅行證，前往以連
      阿華為戶長之戶籍所在地之雲林縣警察局虎尾分局馬光派
      出所（以下簡稱馬光派出所）辦理流動人口登記而行使之
      ，使不知情之該管警員，簽註「關係：翁媳」、「暫住事
      由：探親」等不實之事項登載於職務上所掌之「流動人口
      登記聯單」上，足以生損害於馬光派出所對該轄區內流動
      人口戶籍資料管理之正確性，於辦畢申報流動人口登記後
      ，實際上甲○○未與丙○○共同居住為夫妻家庭生活，即
      前往臺中市某餐廳從事未經許可之打工工作。
  四、嗣因甲○○於93年4 月27日，至馬光派出所表示欲辦理流
      動戶口時，為警察覺有異且通知丙○○到場說明後，經丙
      ○○於犯罪未發覺前自首並供稱伊與甲○○係假結婚等語
      ，而查悉上情。
貳、認定犯罪事實所根據的證據及理由：
  一、丙○○與甲○○並無結婚真意而辦理結婚；丙○○是經由
      被告乙○介紹，甲○○則是透過大陸人士林宗義介紹；丙
      ○○因應允擔任本案與甲○○假結婚之人頭而自被告乙○
      取得48,000元，甲○○則為進入臺灣地區工作因而給付共
      計人民幣38,000元予林宗義；甲○○來臺依親手續、入境
      手續及戶政事務所辦結婚登記均是由被告乙○帶同丙○○
      前往辦理，嗣由丙○○偕同甲○○前往馬光派出所辦理流
      動人口登記等情，業經證人甲○○及丙○○於警詢、檢察
      官訊問及本院審理時陳述明確，互核大致相符，並有戶籍
      謄本、結婚登記申請書、財團法人海峽交流基金會（92）
      核字第0185 08 號證明書及福州市公證處核發之（2003）
      榕公證內民字第2560號結婚證明書、流動人口登記聯單各
      1 份在卷可證（見警卷第14頁至第15頁、偵卷第8 頁至第
      11頁、本院卷第81頁），堪信屬實。又甲○○於92年7月
      16日進入臺灣地區時是由被告乙○帶同丙○○前往境管局
      辦理相關手續。丙○○因為對於辦理大陸人士進入臺灣之
      相關手續不熟悉，且因甲○○進入臺灣地區所需之結婚證
      明書、大陸地區人民進入臺灣地區旅行證申請書、大陸地
      區人民進入臺灣地區保證書等資料均由被告乙○保管，而
      委由一同到場之被告乙○為其辦理，亦據證人丙○○證述
      甚詳，並有大陸地區人民進入臺灣地區旅行證申請書（見
      偵卷第53頁）、大陸地區人民進入臺灣地區保證書（見偵
      卷第55頁）、委託書（見偵卷第56頁）及中華民國旅行證
      （見本院卷第82頁，該旅行證許可證號為0000000000號。
      至起訴書所載旅行證許可證號000000 0000 號即警卷第13
      頁所附之旅行證，則係甲○○93年4 月25日第2 次入境臺
      灣時申請之旅行證）、甲○○之入出國日期證明書影本（
      見偵卷第61頁）各1 份附卷可查，亦可認定屬實。則被告
      乙○上開行為，分別足生損害於雲林縣土庫鎮戶政事務所
      對於戶政資料管理，境管局對於入出境管理，及馬光派出
      所對於流動人口管理之正確性亦可認定。
  二、此外，目前戶政事務所辦理結婚登記時，因相關程序均已
      於92年度電腦化，並未登載在傳統手寫之戶籍登記簿，結
      婚登記申請書亦藉由電腦繕打列印一節，亦經雲林縣土庫
      鎮戶政事務所承辦人員答覆甚明，有本院公務電話記錄表
      1 紙附卷可參（見本院卷第59頁）。又大陸地區配偶申請
      來臺，境管局會將渠等申請資料、被探人資料、保證人與
      代申請人資料建於該局電腦資料庫，而「團聚」係指大陸
      地區人民來臺之事由為「結婚」，亦有該局94年6 月24日
      境平俊字第09410546190 號函在卷可佐（見本院卷第92頁
      ）。
  三、又本案丙○○與甲○○辦理假結婚，以使甲○○得進入臺
      灣地區工作，係經由被告乙○之介紹。被告乙○並給付丙
      ○○48,000元，並負擔丙○○往返大陸之交通、食宿費用
      。又甲○○進入臺灣地區所需之結婚證書、大陸地區人民
      進入臺灣地區旅行證申請書、大陸地區人民進入臺灣地區
      保證書等資料均由被告乙○保管，已如上述。衡諸常情，
      被告乙○若非為使大陸地區人民甲○○得以進入臺灣地區
      工作，豈有為丙○○提供到大陸地區辦理結婚之相關費用
      ，並給付丙○○48,000元之理。更有甚者，丙○○與甲○
      ○之結婚證明書及甲○○進入臺灣地區所需之相關證明文
      件，此等丙○○與甲○○間共同之私人證明文件竟均由被
      告乙○保管，亦與常情有違，而可證明被告乙○係明知丙
      ○○與甲○○係假結婚，以利甲○○得以進入臺灣地區工
      作。是被告辯稱伊不知丙○○與甲○○係假結婚云云，顯
      屬卸責之詞，並不可採。
  四、從而，本案事證已臻明確，被告乙○上開犯行洵堪認定。
肆、論罪科刑的理由：
  一、按以錄音、錄影或電磁紀錄，藉機器或電腦處理所顯示之
      聲音、影像或符號，足以為表示其用意之證明者，以文書
      論，刑法第220 條第2 項定有明文。
  二、又「臺灣地區與大陸地區人民關係條例第79條第1 項對於
      違反同條例第15條第1 款所定不得使大陸地區人民非法進
      入臺灣地區之處罰，旨在防止大陸地區人民非法進入臺灣
      地區，以維護臺灣地區之安全與安定；所稱「非法」，自
      應從實質上之合法性予以判斷，凡評價上違反法秩序之方
      法，均屬「非法」。參照行政程序法第119 條第1 款、第
      2 款規定，受益人以詐欺、脅迫或賄賂方法，使行政機關
      作成行政處分者；或對重要事項提供不正確資料或為不完
      全陳述，致使行政機關依該資料或陳述而作成行政處分者
      ，其信賴不值得保護。故在大陸地區通謀虛偽結婚，以不
      實之結婚證明辦理相關戶籍登記、入境等手續，憑以進入
      臺灣地區，其所持之入境許可文件雖係入出境主管機關所
      核發，形式上為合法，但因以詐欺方法而取得，即不具實
      質上之合法性，仍屬非法進入臺灣地區。」「臺灣地區人
      民關係條例第79條第1 項處罰違反同條例第15條第1 款所
      定使大陸地區人民非法進入臺灣地區罪，凡非經合法正當
      手續進入者皆包含之，上訴人使大陸地區人民以假結婚真
      入境之脫法方式，進入臺灣地區，即該當本罪」，最高法
      院94年度台上字第1064號判決及92年度台上字第40號判決
      均可資參照。
  三、又行為後法律有變更者，適用裁判時之法律，但裁判前之
      法律有利於行為人者，適用最有利於行為人之法律，刑法
      第2 條第1 項定有明文。查被告乙○行為後，臺灣地區與
      大陸地區人民關係條例第79條第1 項已於92年10月29日修
      正並公布，法定刑由5 年以下有期徒刑、拘役或科或併科
      新臺幣500,000 元以下罰金之刑度提高至1 年以上7 年以
      下有期徒刑，得併科新臺幣1,000,000 元以下罰金。依刑
      法第2 條第1 項但書，比較新舊法之結果，以舊法規定對
      被告較為有利，自應適用舊法即行為時之修正前臺灣地區
      與大陸地區人民關係條例第79條第1 項之規定處斷。
  四、被告乙○為使大陸地區人民甲○○得入境臺灣地區，明知
      丙○○與甲○○2 人並無結婚合意而於大陸地區辦理結婚
      手續，竟與丙○○持上開經海基會認證之結婚證明書等相
      關資料文件，至雲林縣土庫鎮戶政事務所，填具結婚登記
      申請書而申請辦理結婚登記，再至境管局申請甲○○進入
      臺灣地區之旅行證，致使該管公務員將丙○○與甲○○結
      婚之不實事項，鍵入戶籍登記或入出境管理之電磁記錄上
      ，性質上係公務員於執行戶政登記或為入出境准駁與否時
      ，所應製作之電磁紀錄，均應屬公務員於職務上所製作之
      準文書，為公文書。被告乙○嗣後行使此登載不實之戶籍
      謄本向境管局，申請大陸地區人民甲○○來臺灣之許可，
      致使境管局之承辦公務員在甲○○之中華民國臺灣地區旅
      行證上記載事由為「團聚」之不實事項，藉以規避對大陸
      地區人民進入臺灣地區之管制，亦足以生損害於主管機關
      對大陸地區人民入境臺灣地區審核之正確性。故核被告乙
      ○所為，係犯刑法第216 條、第220 條第2 項、第214 條
      之行使使公務員登載不實事項於公文書罪及違反修正前臺
      灣地區與大陸地區人民關係條例第15條第1 款不得使大陸
      地區人民非法進入臺灣地區之規定，應依同條例第79條第
      1 項處斷之罪。
  五、被告乙○使公務員登載不實事項於公文書後復持以行使，
      其使公務員登載不實事項於公文書罪之低度行為應為行使
      之高度行為所吸收，不另論罪。
  六、被告乙○與丙○○、甲○○、林宗義間就上開所犯行使使
      公務員登載不實事項於公文書罪及與丙○○、林宗義間就
      上開違反修正前臺灣地區與大陸地區人民關係條例第79條
      第1 項、第15條第1 款之罪，有犯意聯絡及行為分擔，均
      為共同正犯。
  七、被告乙○所犯前揭2 罪間，有方法結果之牽連關係，應依
      刑法第55條之規定，應從一重依修正前臺灣地區與大陸地
      區人民關係條例第79條第1 項之規定處斷。
  八、爰審酌被告乙○犯罪後猶飾詞狡辯，顯無悔意，及其犯罪
      之動機、目的、手段、所為造成臺灣地區對大陸地區人民
      入境管理之危害及侵害臺灣地區人民之工作機會等一切情
      狀，量處如主文所示之刑，以示懲儆。
  九、不另為無罪諭知部分：
    (一)公訴意旨另以：被告乙○與丙○○共同基於使大陸地區人
      民非法進入臺灣地區之概括犯意，而於93年3 月5 日填寫
      大陸地區人民進入臺灣地區保證書，再由丙○○以團聚名
      義，委託不知情之柯達旅行社人員黃燕芬，前往境管局，
      代甲○○填具「大陸地區人民進入臺灣地區旅行證申請書
      」，連同上開不實結婚登記之證明書等資料，向境管局申
      請核准甲○○來臺團聚，使該管公務員不知有偽而於上開
      旅行證申請書之公文書上記載其2 人結婚等不實事實，且
      發給中華民國臺灣地區旅行證（旅行證許可證號為
      0000000000號），足以生損害於境管局對於入出境之管理
      ，並使甲○○於93年4 月25日持該旅行證搭機進入臺灣地
      區，因認被告乙○此部分犯行亦有違反修正前臺灣地區與
      大陸地區人民關係條例第79條第1 項、第15條第1 款之罪
      嫌云云。
    (二)被告乙○堅詞否認參與此部分犯行。
    (三)按犯罪事實應依證據認定之，無證據不得認定犯罪事實；
      又不能證明被告犯罪者，即應諭知無罪之判決，刑事訴訟
      法第154 條第2 項、第301 條第1 項分別定有明文。次按
      刑事訴訟法第161 條已於91年2 月8 日修正公布，其第1
      項規定：檢察官就被告犯罪事實，應負舉證責任，並指出
      證明之方法。因此，檢察官對於起訴之犯罪事實，應負提
      出證據及說服之實質舉證責任。倘其所提出之證據，不足
      為被告有罪之積極證明，或其指出證明之方法，無從說服
      法院以形成被告有罪之心證，基於無罪推定之原則，自應
      為被告無罪判決之諭知（最高法院92年台上字第128 號判
      例要旨參照）。
    (四)經查，甲○○於93年3 月5 日第2 次申請進入臺灣地區，
      並於93年4 月25日持旅行證（旅行證許可證號為00000000
      00號）進入臺灣地區，係甲○○自大陸打電話請丙○○協
      助辦理，相關手續均係由丙○○辦理，且由丙○○自己決
      定並未與被告乙○商量等情，業據證人丙○○於偵查及本
      院審理時證述明確（見偵卷第24頁至第25頁、本院卷第64
      頁反面、第67頁反面），核與證人甲○○證述相符（見本
      院卷第52頁），堪認屬實。此外，檢察官所舉被告丙○○
      、甲○○於警、偵訊筆錄中之供述、福州市公證處核發之
      （2003）榕公證內民字第2560號結婚證明書、海基會證明
      書、結婚登記申請書及戶籍謄本、大陸地區人民進入臺灣
      地區旅行證申請書、保證書、委託書及中華民國旅行證、
      入出國日期證明書等證據，均不足資為被告乙○參與甲○
      ○第2 次進入臺灣地區相關手續辦理之證據。
    (五)綜上所述，檢察官對於起訴被告乙○上開為使甲○○第2
      次進入臺灣地區部分之犯罪事實，所提出之上開證據，不
      足為被告有罪之積極證明，無從說服本院就此部分形成有
      罪之心證，依照前揭法條規定及判例要旨，本應為無罪之
      判決，惟檢察官認此部分與被告乙○上開論罪科刑部分，
      具有連續犯之裁判上一罪關係，爰不另為無罪之諭知，附
      此敘明。
伍、適用法律依據：
  一、刑事訴訟法第299 條第1 項前段。
  二、刑法第2 條第1 項但書、第28條、第216 條、第214 條、
      第220 條第2 項、第55條，修正前臺灣地區與大陸地區人
      民關係條例第79條第1 項、第15條第1 款。
  三、罰金罰鍰提高標準條例第1 條前段。
本案經檢察官丁○○到庭執行職務
中　　華　　民　　國　　94　　年　　9 　　月　　9 　　日
                  刑事第二庭  審判長法  官  林  輝  煌
                                    法  官  柯  志  民
                                    法  官  李  明  鴻
以上正本證明與原本無異。
如不服本判決，應於判決送達後10日內，向本院提出上訴狀。（
須附繕本）
                                    書記官  孫  秀  桃
中　　華　　民　　國　　94　　年　　9 　　月　　9 　　日
附錄本案論罪科刑法條全文中華民國刑法第214 條(使 公務員登
載不實罪) 明知為不實之事項，而使公務員登載於職務上所掌之
公文書，足以生損害於公眾或他人者，處三年以下有期徒刑、拘
役或五百元以下罰金。
中華民國刑法第216條
(行 使偽造變造或登載不實之文書罪) 行使第二百十條至第二百
十五條之文書者，依偽造、變造文書或登載不實事項或使登載不
實事項之規定處斷。
（修正前）臺灣地區與大陸地區人民關係條例第79條第1 項違反
第十五條第一款規定者，處五年以下有期徒刑、拘役或科或併科
新台幣五十萬元以下罰金。
（修正前）臺灣地區與大陸地區人民關係條例第15條下列行為不
得為之：
一  使大陸地區人民非法進入臺灣地區。
二  明知臺灣地區人民未經許可，而招攬使之進入大陸地區。
三  使大陸地區人民在臺灣地區從事未經許可或與許可目的不符
    之活動。
四  僱用或留用大陸地區人民在臺灣地區從事未經許可或與許可
    範圍不符之工作。
五  居間介紹他人為前款之行為。
